【裁判字號】    90,上易,755
【裁判日期】    900330
【裁判案由】    詐欺
【裁判全文】
臺灣高等法院刑事判決                              九十年度上易字第七五五號
    上  訴  人
    即  被  告  戊○○
                丙○○
右上訴人等因詐欺案件，不服臺灣桃園地方法院八十九年度易字第一五四四號，中華
民國八十九年十二月十一日第一審判決（起訴案號：臺灣桃園地方法院檢察署八十九
年度偵字第六三三四號）提起上訴，本院判決如左：
    主  文
原判決撤銷。
戊○○共同意圖為自己不法之所有，以詐術使人將本人之物交付，處有期徒刑參月，
如易科罰金，以參佰元折算壹日。
丙○○共同意圖為自己不法之所有，以詐術使人將本人之物交付，處有期徒刑參月，
如易科罰金，以參佰元折算壹日，緩刑參年。
        事  實
一、戊○○與丙○○係夫妻關係，二人見乙○○年邁可欺，竟與甲○○（另案偵辦）
    共同意圖為自己不法之所有，於民國八十三年四月二十三日，在桃園縣復興鄉水
    頭村天音佛院，由戊○○向乙○○佯稱有日本人與其等所投資之日聯觀光事業公
    司（下稱日聯公司）欲在南投縣日月潭附近興建老人活動中心，若參與投資可獲
    得豐厚之利潤，丙○○則在旁附和戊○○所言不虛。二人為取信於乙○○，復帶
    乙○○至日月潭鑽石樓大飯店，謊稱為上開公司欲買受之房地，致使乙○○陷於
    錯誤，而陸續於同年五月十七日、二十四日及七月二十二日（公訴人誤載為五月
    十七日、二十二日及二十四日），在桃園縣平鎮市○○路○段二四三號（公訴人
    誤載為金陵路二段四六四號）住處，分別交付投資金額新臺幣（下同）二十萬元
    、十萬元及十萬元，共計四十萬元與戊○○。嗣經乙○○發現並無上開公司存在
    ，屢次要求返還前述款項均未獲置理，始知受騙。
二、案經被害人乙○○訴由桃園縣警察局平鎮分局報請臺灣桃園地方法院檢察署檢察
    官偵查起訴。
        理  由
一、訊據被告戊○○、丙○○雖對於前開時地收受告訴人乙○○交付之投資款項四十
    萬元供承不諱，惟均矢口否認有何詐欺犯行。被告戊○○辯稱：上開款項係其向
    乙○○借來投資日聯公司，言明開發成功分與紅利，若不成功，再歸還借款，其
    係將投資款項交與日聯公司負責人甲○○；且其果有詐欺犯意，豈會簽立收據云
    云。被告丙○○辯稱：其未參與其夫戊○○之投資事業，亦未告知該項投資無問
    題，三次交付款項時其均不在場云云。惟查：
（一）右揭事實，業據告訴人乙○○指訴甚詳，且於原審詳為指稱：「他是騙人的，
      他來找我是要投資，投資很好，他們公司有收據，他沒有給我收據，他說他在
      公司很吃得開，不用跟公司拿收據沒有關係，有一次有人找他，要他帶對方去
      公司，他把這件事跟我說，他說要是帶對方去，他二千萬元就泡湯了，我才覺
      得奇怪」、「（徐有騙你，如何騙的？）徐說有這個公司，他說他也有到日本
      公司去，他說公司他們二人都有份。每次都是他們二人一起去找我的，去日月
      潭也是二人一起去」等語（見原審卷第二十頁）。核諸接洽過程被告丙○○亦
      有參與，並自承共同前往日月潭找甲○○（見原審卷第二一頁），且依卷附入
      股合約書亦由被告丙○○具名（見原審卷第十頁），可見被告丙○○所辯與本
      案無關云云已非可採。
（二）又被告戊○○雖辯稱並未告以告訴人投資日聯公司之事（見偵查卷第二四頁反
      面），而是其向告訴人借款來投資云云。惟其於警訊已自承：「我有告訴乙○○他本人，可以投資日聯觀光事業公司，屆時可以擔任廚師，並且有紅利可分
      」等語（見偵查卷第四頁），參以雙方間並未書立借據，亦未談及利息、清償
      日期，核與借貸常情有違，足見所辯無非事後飾詞卸責。且被告戊○○雖稱上
      開款項已交與甲○○，投資於日聯公司計畫開發之日月潭老人活動中心，惟上
      開投資案之開發計畫書亦付之闕如，被告對於開發細節、分紅比例均未提及，
      甚至以被告戊○○與告訴人共同投資款項高達七十萬元之額度，竟未以公司名
      義出具收據，亦有違情理之常。至本件所開立收據，被告戊○○係應告訴人之
      要求，才於八十三年十月初以自己名義補開，業據其於警訊中自承在卷（見偵
      查卷第四頁），既係於事後補開，顯不足為其無詐欺犯意之證明。
（三）又被告戊○○復自承：甲○○自七十八年間就跟其說要開發老人活動中心，至
      八十三年時並未開發，只說盡量開發等語（見偵查卷第二十四頁反面），則該
      開發案持續五年餘均未開發，被告二人卻仍遊說告訴人參加，難謂無詐欺之犯
      意。況且上開開發案迄今並未動工，被告等復稱無法聯絡甲○○，只有甲○○
      才能聯絡到他們（見偵查卷第四頁反面、第八頁反面），是上開投資案無疑僅
      係被告二人與案外人甲○○詐欺之幌子。再告訴人交付上開款項迄今六年餘，
      被告二人分文未歸還告訴人，如被告二人確有投資三十萬元，何以不積極追討
      ，而事隔多年仍毫無動作。參以被告二人所述與告訴人共同投資款項高達七十
      萬元，卻被動以待甲○○聯絡，而無法自行聯絡甲○○，亦顯與常情有違，凡
      此均足以推認被告二人與甲○○間有詐欺之犯意聯絡。
（四）被告雖請求傳喚證人丁○○，憑以證明證人於告訴人交付款項時在場，並曾向
      證人借用自用小客車前往南投縣日月潭交付上開款項云云。證人丁○○亦到庭
      證述：被告與告訴人談論投資的過程其不在場，但拿錢時其有在場，有看到告
      訴人將錢拿給被告戊○○，並與戊○○一起去日月潭將錢交給甲○○（見原審
      卷第五八頁）。惟告訴人堅稱交錢時並無第三人在場，被告戊○○嗣於本院亦
      稱交錢時丁○○並不在場，被告丙○○亦稱：是借丁○○的車子開到日月潭，
      告訴人交錢時丁○○不在場等語（均見本院九十年三月八日訊問筆錄），可見
      告訴人與被告談論投資及交錢之時，證人丁○○均未在場聞悉，告訴人究竟因
      何而交錢與被告，證人丁○○並不知情，其證詞顯非可採。
（五）又被告二人雖提出照片及名片以證明日聯公司確有營業之事實，然被告二人自
      八十三年年底開始，即無法聯絡日聯公司，且上開老人活動中心工程迄未動工
      等情，業據供承在卷，已如前述，是亦不足為有利被告之認定。事證明確，被
      告二人犯行堪以認定。
二、核被告二人所為，均係犯刑法第三百三十九條第一項之詐欺取財罪。被告二人與
    案外人甲○○間有犯意之聯絡及行為之分擔，均為共同正犯。被告二人係以一遊
    說詐欺犯行，欺罔告訴人使之陷於錯誤，而接續交付金錢，應係基於接續犯意為
    之，僅成立一詐欺犯行。
三、原審認被告所犯罪證明確，予以論罪科刑，固非無見。惟查：（一）原判決於理
    由欄認定被告二人以一詐欺行為，使告訴人接續交付金錢，應係基於接續犯意為
    之，僅成立一詐欺犯行，然於事實欄卻記載被告二人共同基於意圖為自己不法所
    有之「概括犯意」聯絡，其事實之記載與理由之認定不相一致，自有未洽。（二
    ）被告於行為後，刑法第四十一條業於九十年一月十日修正公布，於同月十二日
    生效施行，修正後規定「犯最重本刑為五年以下有期徒刑之罪，而受六月以下有
    期徒刑或拘役之宣告，因身體、教育、職業或家庭之關係或因其他正當事由，執
    行顯有困難者，得以一元以上三元以下折算一日，易科罰金。但確因不執行所宣
    告之刑，難收矯正之效或難以維持法秩序者，不在此限」，較諸修正前舊法規定
    犯最重本刑為三年以下有期徒刑之罪，而受六月以下有期徒刑之宣告，始得易科
    罰金，對被告較為有利。依刑法第二條第一項前段之規定，應適用修正後新法之
    規定。原審未及比較新舊法而為適用，尚有未合。（三）於原審判決後，被告二
    人已於九十年三月七日與告訴人達成和解，賠償告訴人五十萬元，立有和解書在
    卷足憑，原審未及審酌上開和解之事實，亦有未當。被告二人上訴否認犯罪雖無
    理由，惟原判決既有可議，自應由本院予以撤銷改判。爰審酌告訴人已年邁（係
    十四年出生，經核對其國民身分證記明筆錄），被告等竟詐取其多年積蓄四十萬
    元，行徑自非可取及其等犯罪之動機、目的、手段、所生之危害、犯後態度等一
    切情狀，分別量處如主文所示之刑，並均諭知易科罰金之折算標準。又被告丙○○前未曾受有期徒刑以上刑之宣告，有本院被告全國前案紀錄表在卷足憑，因一
    時失慮，致偶罹刑典，經此論罪科刑教訓，應知警惕而無再犯之虞，本院因認對
    其所宣告之刑以暫不執行為當，併予宣告緩刑三年，以啟自新。
據上論斷，應依刑事訴訟法第三百六十九條第一項前段、第三百六十四條、第二百九
十九條第一項前段，刑法第二條第一項前段、第二十八條、第三百三十九條第一項、
第四十一條第一項（修正後）、第七十四條第一款，罰金罰鍰提高標準條例第一條前
段、第二條，判決如主文。
本案經檢察官郭弘佑到庭執行職務。
中      華      民      國      九十      年      三      月    三十    日
                              臺灣高等法院刑事第十一庭
                                  審判長法  官  楊  照  男
                                        法  官  陳  炳  彰
                                        法  官  王  詠  寰
右正本證明與原本無異。
不得上訴。
                                        書記官  駱  麗  君
中      華      民      國      九十      年      三      月    三十    日
附論罪科刑依據之法條：
刑法第三百三十九條：
意圖為自己或第三人不法之所有，以詐術使人將本人或第三人之物交付者，處五年以
下有期徒刑、拘役或科或併科一千元（已提高十倍為一萬元）以下罰金。
以前項方法得財產上不法之利益或使第三人得之者，亦同。
前二項之未遂犯罰之。


司法院資訊處製作；財團法人民間司法改革基金會備份。
